【裁判字號】    99,智易,22
【裁判日期】    991231
【裁判案由】    違反商標法
【裁判全文】
臺灣高雄地方法院刑事判決              99年度智易字第22號
公  訴  人  臺灣高雄地方法院檢察署檢察官
被      告  蔡一宗
選任辯護人  洪千琪律師
上列被告因違反商標法案件，經檢察官聲請以簡易判決處刑（99
年度偵字第124 號），本院認不得逕以簡易判決處刑，改依通常
程序審理，判決如下：
     主  文
蔡一宗明知未得商標權人同意，於同一商品，使用近似於其註冊
商標之商標，有致相關消費者混淆誤認之虞，處有期徒刑參月，
如易科罰金，以新臺幣壹仟元折算壹日。
    事  實
一、蔡一宗明知「家的服務股份有限公司」（下簡稱「家的公司
    」）於民國96年間，即在網路通路上，以「阿布丁丁」名義
    ，販賣布丁產品，並於96年10月19日由「家的公司」業務經
    理之妻傅麗綺以附表所示商標圖樣，向經濟部智慧財產局申
    請註冊登記。其仍自96年10月21日起，以近似於上開「阿布
    丁丁」之「ㄚ布烤布丁」名稱，在網路通路上販賣布丁。經
    「家的公司」發現後，於97年1 月間，電話告知其已就如附
    表所示之商標圖樣申請註冊，請其勿再使用類似名稱販賣布
    丁，蔡一宗仍置若罔聞。待經濟部智慧財產局於97年11月16
    日，核准傅麗綺就如附表所示之商標圖樣，取得指定使用於
    布丁（粉）等商品之商標專用權（專用期限如附表所示，傅
    麗綺取得商標專用權後，旋於98年5 月1 日間之授權予「家
    的公司」）後，「家的公司」發現蔡一宗就上開行為並未有
    何更正，乃於97年11月21日間，再次以電子郵件之方式告知
    行為觸法。詎蔡一宗竟基於侵害上開商標專用權之犯意，自
    97年11月21日起，繼續使用近似於上開註冊商標之「ㄚ布烤
    布丁」名稱，在雅虎奇摩拍賣網站上販售布丁之相同商品，
    並將「ㄚ布烤布丁」之圖樣繪製在其所販售布丁之包裝盒及
    手提袋上，有致相關消費者混淆誤認為與家的公司販售之布
    丁係同一商品之虞。嗣「家的公司」經理于士舜於98年9 月
    30日凌晨，利用網路向蔡一宗購得布丁一盒，並報警處理，
    始悉上情。
二、案經家的服務公司訴由臺南縣政府警察局永康分局報請臺灣
    臺南地方法院檢察署呈請臺灣高等法院檢察署移由臺灣高雄
    地方法院檢察署檢察官偵查起訴。
    理  由
壹、程序方面：按被告以外之人於審判外之陳述，雖不符刑事訴
    訟法第159 條之1 至第159 條之4 之規定，而經當事人於審
    判程序同意作為證據，法院審酌該言詞陳述或書面陳述作成
    時之情況，認為適當者，亦得為證據；當事人、代理人或辯
    護人於法院調查證據時，知有第159 第1 項不得為證據之情
    形，而未於言詞辯論終結前聲明異議者，視為有前項之同意
    ，刑事訴訟法第159 條之5 定有明文。本件所援引之以下各
    項證據（詳後述），固有部分屬傳聞證據，然公訴人、被告
    、辯護人於本院調查證據時，均知有前開第159 第1 項不得
    為證據之情形，被告、辯護人表示同意作為證據使用（見本
    院卷第45頁），且於言詞辯論終結前，均未聲明異議，本院
    審酌該等證據作成時之狀況，並無違法取證之情事，且無不
    宜作為證據之情形，依前開說明，認均有證據能力，合先敘
    明。
貳、實體方面：
一、訊據被告固坦承於98年9 月間有在網路通路上使用「ㄚ布烤
    布丁」之圖樣販售布丁，惟矢口否認有何侵害商標權犯行，
    辯稱：伊於96年10月間，開始使用「ㄚ布烤布丁」之圖樣，
    當時如附表所示圖樣並未取得商標權。嗣97年11月間如附表
    所示圖樣取得商標權後，伊即暫停使用「ㄚ布烤布丁」之圖
    樣，並於97年11月24日以「ㄚ布烤布丁」之圖樣向經濟部智
    慧財產局申請註冊商標，待98年8 月間取得商標專用權後，
    才繼續使用「ㄚ布烤布丁」之商標，伊並無侵害商標權之犯
    意等語（參本院審智簡字卷第13頁）。辯護人另以：被告所
    使用之「ㄚ布烤布丁」之圖樣，與附表所示之商標不同，不
    致導致消費者混淆。另被告於告訴人取得商標權之前，業已
    開始使用「ㄚ布烤布丁」之圖樣，本件縱認兩商標近似，亦
    有商標法第30條第1 項第3 款規定之適用。退步言之，若仍
    認被告所為侵害告訴人之商標權，亦因被告販賣次數僅有一
    次，所得僅新臺幣24元，所為欠缺可罰性。故本件被告所為
    不成立犯罪等語（參本院卷第31頁至第34頁、第76頁）。經
    查：
  (一)「家的公司」於96年5 、6 月間起，即在網路通路上，以「
    阿布丁丁」名義，販賣布丁產品，並於96年10月19日由「家
    的公司」業務經理之妻傅麗綺以附表所示商標圖樣，向經濟
    部智慧財產局申請註冊登記。嗣於97年11月16日，經濟部智
    慧財產局核准傅麗綺就如附表所示之商標圖樣，取得指定使
    用於布丁（粉）等商品之商標專用權（專用期限如附表所示
    ）後，傅麗綺旋於98年5 月1 日間將如附表所示之商標權授
    予「家的公司」等情，業據證人即「家的公司」業務經理于
    士舜於本院審理中證述明確（參本院卷第63頁至第68頁），
    並有中華民國商標註冊證、經濟部智慧財產局商標註冊簿、
    經濟部智慧財產局98年6 月18日（98）智商0840字第098802
    87910 號函在卷可證（參警卷第10頁、第11頁、第13頁；偵
    卷第44頁），此部分之事實，洵堪認定。
  (二)被告自96年10月21日起，以「ㄚ布烤布丁」名義，在網路通
    路上販賣布丁，經「家的公司」發現後，於97年1 月間，電
    話告知其業就如附表所示之商標圖樣申請註冊，請其勿再使
    用類似名稱販賣布丁。嗣「家的公司」業務經理之妻傅麗綺
    於97年11月16日，就如附表所示之商標圖樣，取得商標專用
    權後，「家的公司」發現被告就上開行為並未有何更正，乃
    於97年11月21日間，再次以電子郵件之方式告知行為觸法等
    情，業據被告於偵訊及本院審理中坦認不諱（參偵卷第8頁
    、第22頁；本院審智簡字卷第13頁、本院卷第25頁），核與
    證人于士舜於本院審理中所證相符（參本院卷第61頁至第63
    頁），並有網路販售資料、證人于士舜傳送予被告之電子郵
    件等在卷可證（參偵卷第13頁至第15頁；本院卷第33頁），
    此部分之事實，堪以認定。
  (三)被告與告訴人公司所販售之商品均係布丁，而被告所使用之
    「ㄚ布烤布丁」名稱，其中「烤布丁」為商品之本身，不具
    識別性，故一般人在識別時，對此部分會施以較少之注意，
    是「ㄚ布烤布丁」該名稱主要識別部分為「ㄚ布」。又「ㄚ
    布」之「ㄚ」，為注音符號之韻母，國人習慣發音為「阿」
    ，該名稱主要識別部分「ㄚ布」，實與如附表所示商標起首
    「阿布」二字相同。復以「ㄚ布烤布丁」與「阿布丁丁」皆
    會使相關消費者與布丁商品聯想，是二名稱觀念上亦有雷同
    。則以上開二名稱讀音、觀念上均有相近之處，具有普通知
    識經驗之消費者，於購買布丁時施以普通之注意，可能會誤
    認二商品來自同一或相關來源，而有致相關消費者混淆誤之
    虞，自屬近似之商標乙節，亦堪認定。辯護人辯稱兩者名稱
    明顯不同，且指定之使用類別有異，消費者不可能混淆或誤
    認等情詞，要無可採。
  (四)被告於97年11月21日收受證人所傳送之前開電子郵件後，仍
    繼續以「ㄚ布烤布丁」名稱，在網路上販售布丁乙節，則據
    證人于士舜於本院審理中證稱：發送電子郵件之後，在網路
    上被告還是以「ㄚ布烤布丁」名義販售布丁，連奇摩都誤認
    「ㄚ布烤布丁」係「阿布丁丁」的品牌，伊所以一直關注這
    件事情，是為伊公司的加盟店一直反應為何「ㄚ布烤布丁」
    可以在網路上面販賣，而公司卻不處理，且有客戶認為高雄
    的「ㄚ布烤布丁」是公司的品牌等語綦詳（參本院卷第62頁
    、第63頁），復有得標時間為97年11月23日、97年12月7 日
    ，拍賣期間為98年7 月20日至同年7 月30日之網路列印資料
    各乙紙在卷可稽（參警卷第21頁、本院卷第28頁、第30頁）
    。是被告於97年11月21日間，既已知悉如附表所示之商標，
    業已由他人取得商標專用權，卻仍繼續以近似之「ㄚ布烤布
    丁」名稱，繼續在網路上販售相同商品之布丁，主觀上自係
    基於侵害商標權之犯意而為之乙節，至堪認定。其辯稱97年
    11月間收受證人所傳送之電子郵件後，即暫停使用「ㄚ布烤
    布丁」名稱，直至98年8 月間取得「ㄚ布烤布丁」後才繼續
    使用，主觀上並無侵害告訴人商標權之犯意等語，顯與上開
    網路資料不相符合，自難採信。
  (五)辯護人另以：被告於告訴人取得商標權之前，業已開始使用
    「ㄚ布烤布丁」之圖樣，本件縱認兩商標近似，亦有商標法
    第30條第1 項第3 款規定之適用等語為辯。惟按在他人商標
    註冊申請日前，善意使用相同或近似之商標於同一或類似之
    商品或服務者，不受他人商標權之效力所拘束，固為商標法
    第30條第1 項第3 款前段所規定。然本件如附表所示商標權
    其註冊申請日係96年10月19日有經濟部智慧財產局商標註冊
    簿在卷可稽（參偵卷第44頁），被告卻係於96年10月21日開
    始以「ㄚ布烤布丁」之圖樣開始販售布丁，有其於本院審理
    中之陳述可明（參本院卷第73頁），是其並非於如附表商標
    註冊申請日前開始使用「ㄚ布烤布丁」之圖樣，自無上開規
    定之適用。退步言之，縱認其於如附表所示商標註冊申請日
    前，業已開始使用「ㄚ布烤布丁」之圖樣，而依被告於本院
    審理中所述，其於96年10月間想要從事販賣布丁行業前，有
    先至網路上參考其他賣家之情形等語（參本院卷第71頁、第
    73頁），則以現今搜尋引擎之搜尋能力，同為布丁販賣業者
    之告訴人公司，自當為被告從網路上輕易搜尋而得，故被告
    對於告訴人公司係以何名稱販賣布丁，理當知悉甚詳，其仍
    使用近似之名稱販售布丁，自難認其主觀上係基於善意而為
    之，即非上開規定之保護對象。是辯護人此部分所辯，難認
    有理。
  (六)至辯護人辯稱：依卷內資料所示，被告使用「ㄚ布烤布丁」
    名稱販售商品，僅有告訴人購買之一次，獲利甚低，其行為
    不具可罰性等語，因被告於97年11月21日收受告訴人通知後
    ，仍繼續以「ㄚ布烤布丁」名稱販賣布丁，有前述(四)部分之
    證據資料可證，非如辯護人所指僅販售一次，辯護人此部分
    所辯，容有誤會，自難採為有利被告之認定，附此敘明。
  (七)綜上所述，本件被告自97年11月21日起，侵害告訴人如附表
    所示商標權之犯行，事證已臻明確，應依法論科。
二、核被告所為，係犯商標法第81條第3 款於同一商品使用近似
    註冊商標之商標，有致相關消費者混淆誤認之虞罪。另按「
    刑事法若干犯罪行為態樣，本質上原具有反覆、延續實行之
    特徵，立法時既予特別歸類，定為犯罪構成要件之行為要素
    ，則行為人基於概括之犯意，在密切接近之一定時、地持續
    實行之複次行為，倘依社會通念，於客觀上認為符合一個反
    覆、延續性之行為觀念者，於刑法評價上，即應僅成立一罪
    。學理上所稱『集合犯』之職業性、營業性或收集性等具有
    重複特質之犯罪均屬之」（最高法院95年度台上字第1079號
    判決要旨參照）。準此，經營、從事業務、收集、販賣、製
    造、散布等行為概念即屬集合犯之範疇，立法者於犯罪構成
    要件，已預設其本身係持續實行之複次行為，具備反覆、延
    續之行為特徵，故將之總括或擬製成一個構成要件之「集合
    犯」行為，為刑法評價上構成要件之行為單數，應僅成立一
    罪。本案被告自97年11月21日起，在網路通路上，使用近似
    告訴人註冊商標之商標，持續侵害告訴人之商標權，具有反
    覆實行之特徵，應係本於反覆實行營業之犯意，在密切接近
    之一定時地持續實行侵害告訴人商標之行為，依上揭裁判要
    旨，應僅成立集合犯一罪。爰審酌商標具有辨識商品來源之
    功用，且代表一定之商品品質，被告明知已為他人取得商標
    權之商品，猶未經商標權人許可恣意使用，且經告訴人制止
    後猶仍為之，持續侵害他人商標專用權之情節不輕，對商標
    專用權人造成之損害非小，亦妨礙交易之公平，減損商標應
    有之功能，且犯後否認犯行，態度不佳，本應重懲，惟念其
    並無前科，有臺灣高等法院被告前案紀錄表乙份在卷可憑，
    素行堪稱良好等一切情狀，量處如主文所示之刑，並諭知易
    科罰金之折算標準，以資儆懲。
據上論斷，刑事訴訟法第452 條第1 項、299 條第1 項前段，商
標法第81條第3 款，刑法第11條前段、第41條第1 項前段，刑法
施行法第1 條之1 ，判決處刑如主文。
本案經檢察官劉慕珊到庭執行職務。
中    華    民    國    99    年    12    月    31    日
                  刑事第十四庭    法  官   林揚奇
以上正本證明與原本無異。
如不服本判決應於收受本判決後10日內向本院提出上訴書狀，並
應敘述具體理由。如未敘述上訴理由者，應於上訴期間屆滿後20
日內向本院補提理由書狀（均須按他造當事人之人數附繕本），
切勿逕送上級法院。
中    華    民    國    99    年    12    月    31    日
                                  書記官   何明昌
附錄本判決論罪科刑法條：
商標法第81條：
未得商標權人或團體商標權人同意，有下列情形之一者，處三年
以下有期徒刑、拘役或科或併科新臺幣20萬元以下罰金：
一、於同一商品或服務，使用相同之註冊商標或團體商標者。
二、於類似之商品或服務，使用相同之註冊商標或團體商標，有
    致相關消費者混淆誤認之虞者。
三、於同一或類似之商品或服務，使用近似於其註冊商標或團體
    商標之商標，有致相關消費者混淆誤認之虞者。

司法院資訊處製作；財團法人民間司法改革基金會備份。
